【裁判字號】    89,台上,751
【裁判日期】    890217
【裁判案由】    偽造有價證券
【裁判全文】
最高法院刑事判決                                八十九年度台上字第七五一號
    上  訴  人  甲○○
    選任辯護人  丁福慶律師
右上訴人因偽造有價證券案件，不服台灣高等法院中華民國八十六年十二月十六日第
二審判決（八十六年度上訴字第一二六二號，起訴案號：台灣桃園地方法院檢察署八
十四年度偵字第八七○二號），提起上訴，本院判決如左：
    主  文
原判決撤銷，發回台灣高等法院。
    理  由
本件原判決認定：上訴人甲○○曾於民國七十五年七月十六日因詐欺罪，經原法院於
七十五年七月十六日判處有期徒刑十月確定，於七十六年十二月二十八日執行完畢，
猶不知警愓。明知呂慶義於八十一年七月一日，在桃園縣桃園市○○路一一三號伊事
務所，交付僅呂某簽名署押、捺指印之票號：ＴＨ0000000號商業本票乙紙，
並無面額、發票日及到期日之記載，甲○○竟意圖供行使之用，未經呂慶義之授權，
而命不知情之林情子在上址事務所，於該本票上填載發票日八十一年七月一日、到期
日八十一年九月十八日、面額新台幣（下同）三百萬元（ＮＴ＄：３００００００部
分係由甲○○填載），而偽造該本票有價證券，並持以向台灣桃園地方法院對呂慶義
提起本票准許強制執行之聲請而行使之等情。因而維持第一審論處上訴人以意圖供行
使之用，而偽造有價證券，累犯罪刑之判決，駁回上訴人在第二審之上訴，雖非無見
。惟查：(一)告訴人之指訴，以使被告受刑事訴追為目的，必其指訴內容無瑕疵可指，
調查其他證據，又與事實相符者，始得採為論罪之依據。本件告訴人呂慶義雖指被告
有偽造上開本票之犯行，惟其於檢察官偵查中供稱：「問：你到底有無向宋借過錢﹖
答：我從來沒有向宋借過錢。」（偵查卷第八十九頁）又稱：「問：你何時拿空白本
票給甲○○﹖答：八十二年八月在桃市○○路一一三號三樓，當時日期、面額都沒寫
，只有簽名、蓋指印，沒有授權他填寫。」（同上卷第三十三頁）嗣於第一審訊問時
改稱：「問：署押是你所押﹖答：不是我署押。」（第一審卷第一四八頁）。其先後
指訴與原判決認定之事實，尚非相符，難謂無瑕疵可指。且告訴人既在空白本票上簽
名捺指印後，交付予上訴人，苟無相當程度之授權，則其交付該已完成署押之空白本
票予他人何為﹖難令理解。原審於上開疑竇未究明前，遽採為判決之基礎，自難謂為
適法。(二)有罪之判決書，對於被告有利之證據不採納者，應說明其理由，為刑事訴訟
法第三百十條第二款所明定。據簽發本件系爭三百萬元本票之關鍵證人陳建定於另案
審理中證稱：「問：簽發本票時你有在場﹖答：簽的時候我不在場，但金額是被告叫
我打的。問：以後的事你知道﹖答：三百萬元打字打好就送進去。問：兩造在談有何
人在場﹖答：有會計小姐（指證人林情子）在場，票之日期是會計小姐填的。」另證
人林情子亦證謂：「問：八十一年七月一日你有填寫被告所開之票據日期，情形如何
﹖答：有，是我填寫發票日及到期日，是被告叫我填寫的，填寫後由原告（原筆錄誤
植為被告）簽名。問：你有看到呂慶義簽名﹖答：有，當場簽名的。」（八十二年桃
簡字第三十三號確認本票債權不存在事件八十二年三月二十二日及同年四月十二日筆
錄）。如果無訛，上開證言，應於上訴人有利。原審既調取上開案卷並影印附卷充為
本件訴訟資料之一部分，則就該訴訟資料中存在之上開有利上訴人之證據，未說明其
如何不足採取之理由，遽為上訴人不利之認定，難謂無判決理由不備之違法。(三)證據
雖已調查而其內容尚未明瞭者，即與未經調查無異，如遽行判決，仍屬應於審判期日
調查之證據未予調查。本件原判決雖以上訴人於原審審理時辯稱：三百萬元之本票並
不包括十三張本票七十三萬五千元，而係告訴人除積欠其四十四張支票一百九十萬元
債務外，另於八十年十二月至八十一年二月間，以新竹企銀會稽分行之支票向其調借
一百二十萬元，合計金額達三百萬元，伊當時係以案外人陳潘蘭清之帳戶代收云云，
經原法院向新竹區中小企業銀行會稽分行調閱告訴人呂慶義於八十年十二月至八十一
年二月間所開具之支票資料，據覆僅有案可稽者僅面額三萬二千二百元之支票一紙而
已，有竹企會稽字第一五四七之一號函暨支票正、反面影本各一紙附卷可稽，因認上
訴人所辯告訴人曾另以一百二十萬元之支票向其調現一節，並非實在。但查上訴人於
原審提示上開新竹區中小企業銀行會稽分行覆函時，即當庭陳稱：告訴人於八十年九
月至十二月，陸續開一百二十萬元之支票，三張二十萬元、二張三十萬元，但因告訴
人存款不足，所以支票沒有回籠！。告訴人係以五一二－七帳戶開票給伊，伊以陳潘
蘭清名義代收等語，並提出陳潘蘭清支票代收簿（影本在卷）為證。告訴人呂慶義亦
不否認開立上開帳戶之支票予上訴人，有原審八十六年十一月十七日筆錄可稽。是雙
方之借貸情形如何﹖仍欠明瞭，原審未再向上開銀行調查告訴人於前揭時段之支票使
用情形（包括已使用及未使用之支票）或命告訴人提出支票存根以供查證，並調取案
外人陳潘蘭清之帳戶資料，查明該帳戶於同上時段有無委託銀行代收告訴人簽發之支
票，究明真相，以為判斷之依據，期毋枉縱。遽行判決，自嫌未盡調查之能事，而難
昭折服。上訴意旨，執以指摘，非無理由，應認原判決有撤銷發回之原因。
據上論結，應依刑事訴訟法第三百九十七條、第四百零一條，判決如主文。
中      華      民      國    八十九    年      二      月     十七     日
                              最高法院刑事第四庭
                                  審判長法官  黃  劍  青
                                        法官  劉  敬  一
                                        法官  林  增  福
                                        法官  邵  燕  玲
                                        法官  李  伯  道
      右正本證明與原本無異
                                              書  記  官
中      華      民      國    八十九    年      二      月    二十三    日


司法院資訊處製作；財團法人民間司法改革基金會備份。
